臺灣臺中地方法院民事判決
111年度訴字第1087號
原      告  吳嘉訓  
被      告  林志昌  
            臺中市南區德義社區發展協會

兼法定代理  
人          邱家永  
共      同
訴訟代理人  張績寶律師
複代理人    莊惠祺律師
上列當事人間損害賠償等事件，本院於民國111年8月26日言詞辯
論終結，判決如下：
    主      文
原告之訴及假執行之聲請均駁回。
訴訟費用由原告負擔。
    事實及理由
壹、程序方面：
    按訴狀送達後，原告不得將原訴變更或追加他訴，但請求之
    基礎事實同一，不在此限，民事訴訟法第255條第1項第2款
    定有明文。查原告起訴時原聲明為：請求判決被告二人於10
    8年3月23日臺中市南區德義社區發展協會第9屆會員大會(總
    會)決議之內容(①任理事及監事②變更章程)無效。請求判決
    被告二人賠償非財產之損害，各給付新臺幣(下同)3,000元
    （見本院卷㈠第15頁）。嗣復迭次變更聲明，最後於民國111
    年8月26日將聲明第1項「被告二人」更正為「被告三人」，
    聲明第2項「被告二人」更正為「被告邱家永、林志昌」（
    見本院卷㈡第238頁）。核其追加請求權基礎部分，前、後所
    主張之事實均係基於召開系爭會員大會決議內容及其程序所
    生請求，基礎事實應屬同一，均於法無違，應予准許。
貳、實體部分：　　
一、原告主張：
(一)被告臺中市南區德義社區發展協會(下稱被告協會)於108年3
    月23日召開第9屆會員大會（下稱系爭會員大會），原主席
    林金忠宣布散會後，竟由被告林志昌繼續違法進行會議，顯
    係無召集權人所召集，其決議自始無效。
(二)系爭會員大會決議修正章程第6條第1項規定，將個人會員之
    定義增修為「設籍於」德義社區居民，然該章程未經核備，
    尚未生效。則被告邱家永依據未生效之章程規定，將未設籍
    於德義里之6名居民扣除，致系爭會員大會應出席之母數減
    為76人，已屬違法，正確之應出席數為82人。
(三)林金忠宣布散會前，系爭會員大會已有三分之一以上同意採
    用「無記名限制連記法」，即應依「無記名限制連記法」進
    行理事、監事選舉。詎事後擔任主席之被告林志昌竟未採用
    「無記名限制連記法」進行選舉，而採用「無記名全額連記
    法」，違反人民團體選舉罷免辦法第4條之規定，其決議當
    然無效。
(四)原告為合法會員，被告竟未依民法第51條及章程第22條通知
    原告(合法會員、個人會員，章程第10條擁有表決權、選舉
    權)行使選舉等權利。爰依民法侵權行為法律關係，請求被
    告賠償非財產損害各3000元等語。
(五)並聲明：
 1、請求判決被告三人於108年3月23日臺中市南區德義社區發展
    協會第9屆會員大會(總會)決議之內容(①改選理事及監事②更
    換主席由林志昌擔任③重新清查會員及現場會員人數，下益
    系爭決議)無效。
 2、請求判決被告邱家永、林志昌賠償原告各3000元。
 3、請准供擔保宣告假執行。　　
二、被告抗辯：
(一)系爭會員大會為德義社區發展協會第8屆理事長即訴外人林
    金忠所合法召集。又系爭會員大會進行至理事、監事選舉之
    階段，因現場多數決採無記名連記法，在尚未正式改選理事
    、監事前，林金忠個人認為採用無記名連記法係違反人民團
    體選舉罷免辦法第4條之規定，未依會議規範第30條規定提
    出散會動議，並依同規範第37條規定將散會動議付諸表決
　　，即違法逕自宣布散會。區公所人員現場表示，因未達散會
    條件，會議繼續進行。在議決改選新任理事、監事議案之前
    ，現場清點會員人數為39人，已超過德義社區發展協會有表
    決權、選舉權、被選舉權與罷免權之會員人數76人的2分之1
    ，達德義社區發展協會組織章程第24條規定之出席人數，自
    得繼續進行系爭會員大會，並非另行召集系爭會員大會，並
    無原告所指無召集權人召集系爭會員大會，其決議當然無效
    之情事。
(二)系爭會員大會應出席之母數為76人。本件為系爭改選決議時
    在場之會員數為39人，出席數自已達應出席母數76人之過半
    數，是系爭改選決議已達過半數出席而成立。被告邱家永已
    合法當選理事、理事長而為德義社區發展協會之法定代理人
    無誤。
(三)人民團體選舉罷免法第4條規定：「人民團體之選舉，其應
    選出名額為一名時，採用無記名單記法；二名以上時，採用
    無記名連記法。但以集會方式選舉者，得經出席會議人數三
    分之一以上之同意，採用無記名限制連記法。前項無記名限
    制連記法，其限制連記額數為應選出名額之二分之一以內，
    並不得再作限制名額之主張」。是人民團體行使選舉罷免程
    序，其應選名額為二名以上時，「原則上」採用無記名連記
    法，但以集會方式選舉者，經出席會議人數三分之一以上之
    同意，得「例外」採用無記名限制連記法。依系爭會員大會
    會議紀錄十三、改選理事、監事之提案一記載：提案人：邱
    甲憲；案由：A無記名全額連記法、B無記名限制連記法；區
    公所人員現場宣讀人民團體選舉罷免辦法第4條條文；決議
    ：A案43票、B案26票，再依其上記載清點在場的出席與委託
    出席人數合計72人，同意採無記名限制連記法之出席人數，
    已符合人民團體選舉罷免辦法第4條之規定。
(四)退而言之，倘認原告主張：事後擔任主席之林志昌未採用「
    無記名限制連記法」進行選舉，決議方法違背法令云云，為
    有理由，原告亦僅能依民法第56條第1項規定，於系爭會員
    大會當場表示異議，並於3個月內請求撤銷該決議，以為救
    濟。原告主張系爭會員大會之選舉結果無效云云，並非可採
    。
(五)精神慰藉金之賠償須以人格權遭遇侵害，使精神上受有痛苦
    為必要，原告未具體說明其有何人格權受被告等侵害致精神
    痛苦，不得請求非財產上損害賠償等語。
(六)並聲明：駁回原告之訴。
三、本院之判斷： 　　
(一)按確認法律關係之訴，非原告有即受確認判決之法律上利益
    者，不得提起，民事訴訟法第247條第1項前段定有明文。而
    所謂即受確認判決之法律上利益，係指因法律關係之存否不
    明確，致原告在私法上之地位有受侵害之危險，而此項危險
    得以對於被告之確認判決予以除去之者而言（最高法院42年
    台上字第1031號判決意旨參照）。經查，兩造就系爭決議是
    否有效容有爭執，足見系爭決議效力不明確，致原告在私法
    上之地位有受侵害之危險，而此項危險得以對被告之確認判
    決除去之，是原告應有即受確認判決之法律上利益，合先敘
    明。
(二)林金忠為被告協會第8屆理事長，於108年3月23日召集系爭
    會員大會，選舉第9屆理事15人、監事5人等情，為兩造所未
    爭執，堪認系爭會員大會為有召集權之林金忠所合法召集之
    會員大會。至於原告雖主張系爭會員大會於選舉理事、監事
    之際，林金忠以主席身分宣布選舉方法應依人民團體選舉罷
    免辦法第4條規定採用無記名限制連記法，惟邱家永與在場
    會員堅持採用無記名全額連記法，林金忠認為此舉違反人民
    團體選舉罷免辦法而宣布散會，竟由林志昌繼續違法進行會
    議，顯係無召集權人所召集，且所採用之無記名全額連記法
    進行選舉方法，違反人民團體選舉罷免辦法第4條規定，系
    爭決議無效等語。惟查：
1、人民團體選舉罷免辦法第4條規定：人民團體之選舉，其應選
   出名額為1名時，採用無記名單記法；2名以上時，採用無記
   名連記法。但以集會方式選舉者，得經出席會議人數3分之1
   以上之同意，採用無記名限制連記法。前項無記名限制連記
   法，其限制連記額數為應選出名額之2分之1以內，並不得再
   作限制名額之主張。其意旨係為保障少數會員（會員代表）
   當選之可能性，以維護團體事務參與之衡平，故人民團體之
   選舉如符合上述要件，自不得以多數決方式否決無記名限制
   連記法。是人民團體行使選舉罷免程序，其應選名額為2名以
   上時，原則上採用無記名連記法，如欲例外採行無記名限制
   連記法時，如以集會方式選舉者，得經出席會議人數3分之1
   以上之同意而採用，且不得以多數決方式否決。依系爭會員
   大會會議紀錄十三、改選理事、監事之提案一記載：提案人
   ：邱甲憲；案由：A無記名全額連記法、B無記名限制連記法
   ；區公所人員現場宣讀人民團體選舉罷免辦法第4條條文；決
   議：A案43票、B案26票，再依其上記載清點在場的出席與委
   託出席人數合計72人，同意採無記名限制連記法之出席人數
   ，顯已符合人民團體選舉罷免辦法第4條之規定，依法自不得
   因同意採無記名全額連記法（即無記名連記法）之人數為多
   數，而否決使用無記名限制連記法作為選舉方法。是系爭會
   員大會有關改選理事、監事之選舉，未採取無記名限制連記
   法，確已違反人民團體選舉罷免辦法第4條之規定。
2、系爭會員大會開會前，係由有召集權人之林金忠(第8屆理事
   長）召集，並由林金忠擔任會議主席，業如前述。系爭會員
   大會進行到理事、監事選舉之階段，因現場多數決採無記名
   連記法，在尚未正式改選理事、監事前，身為主席之林金忠
   認為採用無記名連記法係違反人民團體選舉罷免辦法第4條之
   規定，即逕自宣布散會，並未依會議規範第30條規定提出散
   會動議，並依同規範第37條規定將散會動議付諸表決。換言
   之，當時系爭會員大會並未經決議散會，係由林金忠自行宣
   布散會，是系爭會員大會並未因林金忠自行宣布而散會。林
   金忠逕自宣布散會後，區公所人員現場表示，因未達散會條
   件，會議繼續進行。在議決改選新任理事、監事議案之前，
   現場清點會員人數為39人，已超過被告協會有表決權、選舉
   權、被選舉權與罷免權之會員人數76人的2分之1，已達被告
   協會組織章程第24條規定之出席人數，自得繼續進行系爭會
   員大會。而現場會員39人全數決議推舉由林志昌擔任主席，
   系爭會員大會乃繼續進行，顯然系爭會員大會係經有召集權
   之林金忠所召集，並於系爭會員大會進行中，因林金忠未經
   散會決議逕自宣布散會，並拒絕續任主席，而於會議進行中
   由會員合法決議推選林志昌擔任主席，並繼續進行系爭會員
   大會，並非另行召集系爭會員大會，並無原告主張無召集權
   人召集系爭會員大會，其決議當然無效之情事。
3、按總會之召集程序或決議方法，違反法令或章程時，社員得
   於決議後3個月內請求法院撤銷其決議。但出席社員，對召集
   程序或決議方法，未當場表示異議者，不在此限，民法第56
   條第1項定有明文。系爭會員大會有關理事、監事之選舉，其
   決議方法雖違反人民團體選舉罷免辦法第4條之規定，而以無
   記名連記法選出理事15人（候補3名）、監事5人，有系爭會
   員大會會議紀錄可稽（詳中簡卷第149至153頁），然林金忠
   或其他有當場表示異議之會員既未於3個月內請求法院撤銷其
   決議，依上開說明，該決議自仍為有效，並無原告主張有關
   改選理事、監事之決議，因未採取無記名限制連記法而當然
   無效之情形。又系爭會員大會的選舉既係採無記名連記法，
   而非無記名限制連記法，則相關得票或無效票的計算，自應
   依無記名連記法之規定，原告在逾期未請求法院撤銷該選舉
   理事、監事之決議後，復以無記名限制連記法的計票方式，
   解讀系爭會員大會有關理事、監事選舉所採用無記名連記法
   得票或無效票計算，自不可採。基上，系爭會員大會既非無
   召集權人所召集，有關選舉理事、監事之決議方法雖違反人
   民團體選舉罷免辦法第4條之規定，然既未經原告或其他有當
   場表示異議之會員於3個月內請求法院撤銷其決議，該選舉理
   事、監事之決議自仍為有效(臺灣高等法院臺中分院111年度
   上易字第184號判決亦同此認定)。
(三)且查，林金忠宣布散會嗣再進行會議時，由繳費及會籍確認
    後合格會員為72人，在議決改選新任董監事議案之前，現場
    清點會員人數為39人，現場會員39人全數決議推舉由林志昌
    擔任主席。會員大會繼續進行，選出理事15名（候補3名）
    、監事5名。依108年3月23日理事會議紀錄，理事彼此互選
    邱家永當選理事長等情，為林金忠及由繳費及會籍確認後合
    格會員為72人，在議決改選新任董監事議案之前，現場清點
    會員人數為39人，現場會員39人全數決議推舉由林志昌擔任
    主席。會員大會繼續進行，選出理事15名（候補3名）、監
    事5名。依108年3月23日理事會議紀錄，理事彼此互選邱家
    永當選理事長等情，為林金忠與被告協會於本院109年度中
    訴字第28號民事案件108年11月15日言詞辯論時所不爭執，
    並均同意列入不爭執事項。又依被告協會於107年5月20日修
    訂之章程第6條規定：「本會會員分為下列三種：一、個人
    會員：凡本社區居民年滿20歲贊同本會宗旨，得填具入會申
    請書，經理事會通過，並繳納會費後，為個人會員。二、團
    體會員：…。三、贊助會員：凡社區外之人或機關、機構、
    學校或團體，贊同本會宗旨，並對本會有所贊助者，得經理
    事會通過為贊助會員。前項會員名冊應報主管機關備查。」
    、第10條規定：「會員（會員代表）有表決權、選舉權、被
    選舉權與罷免權。但『贊助會員』無上述各權。」；又原告之
    108年2月26日理事監事聯席會議決議：「重新與會員確認是
    否為德義社區居民（設籍並居住在德義社區）」，並提案修
    正章程第6條第1項有關個人會員部分之規定；嗣原告於108
    年3月23日系爭會員大會先以64票贊成數通過決議將上開章
    程第6條第1項有關個人會員部分修正為：「一、個人會員：
    凡『設籍於』本社區居民…」後，始為系爭改選決議等情，有
    系爭會員大會會議紀錄、修正前後章程、章程修正對照表、
    理事監事會議紀錄在卷可按（見109年度簡抗字第4號卷第27
    至41頁、108年度中簡字第2381卷第307至314、419、424至4
    25頁）。顯見被告協會之章程將會員區分為個人會員、團體
    會員及贊助會員，以是否為德義社區之人或團體為標準，如
    為德義社區之人或團體，方得成為個人會員、團體會員，而
    具有表決權、選舉權、被選舉權與罷免權之權利；如非德義
    社區之人或團體，僅為贊助會員，即不具有表決權、選舉權
    、被選舉權與罷免權之權利。而被告協會雖於系爭會員大會
    決議修正章程第6條第1項，將個人會員之定義增修為「設籍
    於」德義社區居民，惟此修正僅屬德義社區居民文義之明確
    化，不論依原告修正前、後章程所定，原告之個人會員資格
    均具有需為德義社區居民之限制，故若個人設籍已遷出德義
    里而非德義社區居民，即因不再符合個人會員之資格而轉為
    贊助會員，而不再有表決權。此觀之上開108年2月26日理事
    監事聯席會議紀錄記載：「重新與會員確認是否為德義社區
    居民（設籍並居住在德義社區）」等語（見108年度中簡字
    第2381卷第424頁），亦足證明被告協會就個人會員之資格
    認定，原即需設籍並居住在德義社區，應無疑義。且查，系
    爭會員大會前之被告協會會員名冊雖載列會員82人（見108
    年度中簡字第2381卷第188至189頁），且系爭會員大會會議
    記錄記載應出席人數82人（見109年度簡抗字第4號卷第37頁
    ），然經臺中市南區區公所於108年4月19日協助清查原告於
    108年3月23日召開系爭會員大會時之會員名單，依其清查結
    果，其中編號16號何宣香、編號20號黃素禎、編號28號黃王
    阿香、編號34號黃林美惠、編號50號楊玉琴、編號54號黃演
    淮共6人已非設籍於德義里而轉贊助會員，有臺中市政府社
    會局109年1月6日函文及附件在卷可稽（見108年度中簡字第
    2381卷第421至422、489至494頁）。是以，系爭會員大會時
    ，被告協會具表決權之個人會員人數，應扣除上開已非設籍
    於德義里，不具備個人會員資格而轉為贊助會員之6人，而
    為76人（計算式：82-6=76），故系爭會員大會應出席之母
    數應為76人。從而，系爭會員大會應出席之母數為76人，為
    系爭改選決議時在場之會員數為39人，出席數自已達應出席
    母數76人之過半數，是系爭改選決議已達過半數出席而成立
    ，應可認定。故原告前開主張均非可採。
(四)按因故意或過失，不法侵害他人之權利者，負損害賠償責任
    。故意以背於善良風俗之方法，加損害於他人者亦同，民法
    第184條定有明文。且按人格權受侵害時，以法律有特別規
    定者為限，得請求損害賠償或慰撫金；不法侵害他人之身體
    、健康、名譽、自由、信用、隱私、貞操，或不法侵害其他
    人格法益而情節重大者，被害人雖非財產上之損害，亦得請
    求賠償相當之金額。民法第18條第2項、第195條第1項定有
    明文。依上開規定，僅民法第195條第1項規定之人格權受侵
    害，方得請求加害人給付精神慰撫金。查，原告並未舉證明
    被告林志昌、邱家永有何侵害原告人格權情事，揆諸前開規
    定，自無從請求被告賠償精神慰撫金。原告主張被告未依民
    法第51條及章程第22條通知原告行使選舉等權利，依侵權行
    為損害賠償之法律關係，請求被告給付原告非財產上損害各
    3000元，即屬無據，不應准許。
四、綜上所述，原告訴請判認系爭決議無效，並依侵權依侵權行
    為損害賠償之法律關係，請求被告邱家永、林志昌給付原告
    各3000元，為無理由，應予駁回。原告之訴既經駁回，其假
    執行之聲請，亦失所附，應併予駁回。
五、本件事實已臻明，兩造其餘攻擊、防禦方法及主張，經審酌
    後，核與結論無涉，爰不一一贅述，附此敘明。
六、訴訟費用負擔之依據：民事訴訟法第78條。
中　　華　　民　　國　　111 　年　　9 　　月　　23　　日
                  民事第二庭    法  官  江奇峰
以上正本係照原本作成。
如對本判決上訴，須於判決送達後20日內向本院提出上訴狀。如
委任律師提起上訴者，應一併繳納上訴審裁判費。
中　　華　　民　　國　　111 　年　　9 　　月　　26　　日
                                書記官  黃雅慧